【裁判字號】    90,台上,5505
【裁判日期】    900906
【裁判案由】    貪污
【裁判全文】
最高法院刑事判決                                九十年度台上字第五五○五號
    上  訴  人  丁○○
                丙○○
                甲○○
                乙○○
    右  一  人
    選任辯護人  繆
右上訴人等因貪污案件，不服台灣高等法院中華民國八十九年五月五日第二審更審判
決（八十八年度上更(二)字第六○一號，起訴案號：台灣宜蘭地方法院檢察署八十五年
度偵字第四四○六、四四八四號、八十六年度偵字第一六七號），提起上訴，本院判
決如左：
    主  文
原判決撤銷，發回台灣高等法院。
    理  由
本件原判決認定上訴人丁○○係宜蘭縣南澳鄉鄉民代表會主席，上訴人丙○○為副主
席，上訴人乙○○、甲○○、李元亮（經不起訴處分）為鄉民代表，均係依據法令從
事公務之人員。丁○○於民國八十四年七月間某日，因見澳尾礦業有限公司（下稱澳
尾公司）攬得幸福水泥有限公司（下稱幸福水泥）之粘土生意，於運送時車輛經常損
壞及污染南澳鄉道路，認有機可趁，乃與丙○○、乙○○、甲○○、李元亮在該鄉代
會辦公室內，共同商議如何藉端向幸福水泥索取所謂之「環保處理費」，俾朋分花用
，議定後，即由丁○○出面與澳尾公司負責人黃正義洽談，黃正義無法作主，乃連繫
幸福水泥副總經理程海濱，三人即於八十四年八月十七日，在宜蘭縣員山鄉九芎林某
餐廳聚會協商，席間丁○○即藉端針對幸福水泥東澳廠染環境、鐵路支線及員工宿
舍越界使用、水塔違建等事件嚴厲抨擊，並大力指責幸福水泥負責人陳兩傳不夠意思
，且以若不支付「環保處理費」，將發動群眾圍廠進行長期抗爭為由，向幸福水泥勒
索財物，程海濱為避免幸福水泥被圍廠滋生困擾，不得已予以應允，雙方言明由幸福
水泥以該公司與澳尾公司粘土交易量每公噸計價按月給付，自八十四年九月起至八十
四年十一月止，以每公噸新台幣（下同）十元計價，同年十二月份起減價以每公噸六
元計價，至同年八月止，由黃正義取得幸福水泥按月撥交之款項後，即轉交付丁○○
等人，共計二百六十六萬元（詳細金額如原判決事實欄所載）。嗣經李元亮於八十五
年十月十四日向法務部調查局宜蘭縣調查站自首而查獲，因而撤銷第一審不當之科刑
判決，依修正前貪污治罪條例第四條第一項第二款及相關法條，論處上訴人丁○○、
丙○○、乙○○、甲○○共同依據法令從事公務之人員，藉端勒索財物罪刑，固非無
見。
惟查：（一）、本件原判決認定上訴人丁○○、丙○○、乙○○、甲○○等與李元亮
五人藉端向被害人幸福水泥勒索得款計二百六十六萬元朋分，嗣李元亮於偵查中先後
將其所分得之三十一萬元及三萬元繳交入國庫，自應予扣除，乃就其餘之二百三十二
萬元部分諭知應予以追繳，發還被害人，如全部或一部無法追繳，應以上訴人等四人
之財產抵償之（原判決第二面主文第三項，第四面第十三行至十八行，第二十二面第
一至十行）。然李元亮於偵查中係供，不法所得部分，計算自己共收三十一萬元，另
旅遊補助費部分，自己花掉三萬元，乃分次自行繳納上開款項（偵字第四四○六號卷
第一四七、一五○、一五八頁），另檢察官於不起訴處分書內亦載明，李元亮於犯罪
後已主動繳交不法所得「環保處理費」三十一萬元，酒宴招待及出國補助款個人受益
計三萬元（同上卷第一六六頁）；如果無訛，李元亮繳納入國庫者，僅三十一萬元屬
上開二百六十六萬元得款部分，另三萬元與該款無關，係屬起訴書另指上訴人等四人
與李元亮、平朝福（業經判決無罪確定）等人又向被害人索取旅遊補助款十七萬元中
李元亮受益部分，此部分原判決於理由中敘明不另為無罪諭知（原判決第二十二至二
十四面理由第五點），原判決竟將該三萬元一併予以扣除而認無需追繳，所為認定與
卷內資料不符而有證據上理由矛盾之違法。（二）、貪污治罪條例第四條第一項第二
款所指藉端或藉勢勒索財物罪，係指行為人憑藉其本人或他人之權勢或以某種事由為
藉口，施行恫嚇，以索取財物為構成要件，不以所藉權勢事由在其職務範圍內，或與
其職務有直接關係為必要，又所指藉端勒索財物係假藉端由以強迫或恫嚇脅迫方法，
向人逼勒財物之意，其方式固不限於以言詞、文字或動作，但必使人畏怖生懼始克相
當。本件原判決認上訴人等均係鄉民代表，為依據法令從事公務之人員，藉端「幸福
水泥東澳廠染環境、鐵路支線及員工宿舍越界使用、水塔違建等事件嚴厲抨擊，並
大力指責幸福水泥負責人陳兩傳不夠意思，且以若不支付『環保處理費』，將發動群
眾圍廠進行長期抗爭為由，向幸福水泥勒索財物」，則上訴人等上開假藉事由固與其
鄉民代表之職務無直接關係，但與之究有何關連，原判決並未為說明，又原判決事實
認定「程海濱為避免幸福水泥被圍廠滋生困擾，不得已予以應允」，於理由中則認定
「程海濱心生不安而答應給付環保處理費」，其事實記載與理由認定已有不合，究依
卷內資料，幸福水泥於上訴人丁○○以上開事端索取「環保處理費」前後有無曾被鄉
民圍廠，此與認定該公司是否因受恫嚇脅迫始畏怖再被圍廠而交付非無關係，原判決
均未為調查說明，自不足為適用法律之依據。以上諸端，或為上訴意旨所指摘，或為
本院得依職權調查之事項，應認原判決仍有撤銷發回之原因。又原判決以上訴人等另
向被害人索取旅遊補助款十七萬元不另為無罪諭知部分，依審判不可分之關係，自應
併予發回。
據上論結，應依刑事訴訟法第三百九十七條、第四百零一條，判決如主文。
中      華      民      國     九十     年      九      月      六      日
                              最高法院刑事第二庭
                                  審判長法官  莊  來  成
                                        法官  謝  俊  雄
                                        法官  白  文  漳
                                        法官  蘇  振  堂
                                        法官  惠  光  霞
      右正本證明與原本無異
                                              書  記  官
中      華      民      國     九十     年      九      月     十三     日


司法院資訊處製作；財團法人民間司法改革基金會備份。
